ACORDAO-COMPLETO-2419209

ACÓRDÃO 7968/2021 ATA 17/2021 - SEGUNDA CÂMARA

VISTOS, relatados e discutidos estes autos referentes à Tomada de Contas Especial instaurada pelo então Ministério do Desenvolvimento Social e Combate à Fome, em razão da impugnação parcial de despesas referentes a recursos repassados ao Município de Timbaúba/PE, no exercício de 2008, para execução dos serviços de Proteção Social Básica e Especial - PSB e PSE, vinculados ao Fundo Nacional de Assistência Social - FNAS. 
ACORDAM os Ministros do Tribunal de Contas da União, reunidos em sessão da 2ª Câmara, ante as razões expostas pelo Relator, em: 
		9.1. com fundamento nos arts. 1º, inciso I, 16, inciso III, alíneas "b" e "c", 19 e 23, inciso III, da Lei 8.443/1992, julgar irregulares as contas do Sr. Bartolomeu Ferreira Lima, condenando-o ao pagamento das quantias descritas a seguir, atualizadas monetariamente e acrescidas de juros de mora calculados a partir da respectiva data até o dia da efetiva quitação, fixando-lhe o prazo de 15 (quinze) dias, a contar da notificação, para que comprove, perante o Tribunal (art. 214, inciso III, alínea "a", do Regimento Interno/TCU) , o recolhimento do débito ao Fundo Nacional de Assistência Social - FNAS, na forma da legislação em vigor:
	Valor (R$) 
	Data

	1.820,00
	06/06/2008

	1.500,00
	06/06/2008

	329,00
	15/08/2008

	139,50
	20/08/2008

	149,50
	27/08/2008

	1.932,90
	19/09/2008

	149,50
	19/09/2008

	149,50
	19/09/2008

	7.921,10
	30/12/2008

	9.2. aplicar ao Sr. Bartolomeu Ferreira Lima a multa prevista no art. 57 da Lei 8.443/1992, no valor de R$ 3.000,00 (três mil reais) , bem como a multa prevista no art. 58, inciso I, da referida lei, no valor de R$ 6.000,00 (seis mil reais) , fixando-lhe o prazo de 15 (quinze) dias, a contar da notificação, para que comprove, perante o Tribunal (art. 214, inciso III, alínea "a", do Regimento Interno/TCU) , o recolhimento das dívidas ao Tesouro Nacional, atualizadas monetariamente desde a data deste Acórdão até a do efetivo recolhimento, se forem pagas após o vencimento, na forma da legislação em vigor;
	9.3. autorizar desde logo a cobrança judicial das dívidas, nos termos do art. 28, inciso II, da Lei 8.443/1992, caso não atendida a notificação; 
	9.4. autorizar, caso requerido, nos termos do art. 26 da Lei 8.443/1992 c/c o art. 217 do Regimento Interno/TCU, o parcelamento das dívidas em até 36 (trinta e seis) parcelas mensais e sucessivas, sobre as quais incidirão os correspondentes acréscimos legais (débito: atualização monetária e juros; multa: atualização monetária) , esclarecendo ao responsável que a falta de pagamento de qualquer parcela importará no vencimento antecipado do saldo devedor, sem prejuízo das demais medidas legais;
	9.5. enviar cópia deste Acórdão à Procuradoria da República no Estado de Pernambuco, com fundamento no art. 16, § 3º, da Lei 8.443/1992.

Tomada de Contas Especial instaurada pelo então Ministério do Desenvolvimento Social e Combate à Fome em razão da impugnação parcial de despesas referentes a recursos repassados ao Timbaúba/PE, no exercício de 2008, para execução dos serviços de Proteção Social Básica e Especial  PSB e PSE, vinculados ao Fundo Nacional de Assistência Social  FNAS.

Segunda Câmara

Município de Timbaúba/PE.

3. Responsável: Bartolomeu Ferreira Lima (XXX.767.884-XX).

13.1. Ministros presentes: Augusto Nardes (na Presidência), Aroldo Cedraz e Raimundo Carreiro.
13.2. Ministro-Substituto convocado: Augusto Sherman Cavalcanti.
13.3. Ministros-Substitutos presentes: Marcos Bemquerer Costa (Relator) e André Luís de Carvalho.

MARCOS BEMQUERER

Trata-se da Tomada de Contas Especial (peças 1-3) instaurada pelo então Ministério do Desenvolvimento Social e Combate à Fome - MDS, em razão da impugnação parcial de despesas custeadas com recursos repassados ao Município de Timbaúba/PE, no exercício de 2008, para execução dos serviços de Proteção Social Básica e Especial - PSB e PSE, vinculadas ao Fundo Nacional de Assistência Social - FNAS, no âmbito do Sistema Único de Assistência Social.
2.	Os recursos, no montante de R$ 511.256,23, foram liberados mediante ordens bancárias relacionadas à peça 2, p. 13-14. Dessa quantia, a Fundação Nacional de Assistência Social impugnou o valor de R$ 164.936,78, em razão de ocorrências apontadas no Relatório de Fiscalização 1582/2010, elaborado no bojo do 31º Sorteio Público da Controladoria Geral da União (peça 2, p. 32-42) .
3.	A Secretaria Federal de Controle Interno certificou a irregularidade das presentes contas (peça 3, p. 53-54) e a autoridade ministerial atestou haver tomado conhecimento dessa conclusão (peça 3, p. 67-68) .
4.	Neste Tribunal, a Secretaria de Controle Externo de Tomada de Contas Especial - SecexTCE promoveu a citação do Sr. Bartolomeu Ferreira Lima (peça 10) , prefeito de 2005 a 2008, para que comprovasse a restituição, aos cofres do Fundo Nacional de Assistência Social, do débito no valor original de R$ 164.936,78 (peça 2, p. 4-5) , atualizado monetariamente desde as datas das parcelas que o compõem até o efetivo recolhimento, e/ou apresentasse alegações de defesa quanto às seguintes ocorrências, apontadas no Relatório de Fiscalização 1582 do 31º Sorteio da CGU (peça 2, p. 32-42) e na Nota Técnica 1289/2016 da Diretoria-Executiva do Fundo Nacional de Assistência Social (peça 2, p. 3-6) , de 06/07/2016:
	"a) item 4.1.3 - aquisição de merenda no final do ano letivo, cuja quantidade é superior ao consumo dos dias remanescentes - gastos não comprovados do cheque 850121 (impugnação de despesa) e gastos indevidos na conta 20.649-0 (desvio de finalidade) ;
	b) item 4.5.4 - aquisição de medicamentos com recursos do CRAS (despesas inelegíveis) ;
	c) item 4.5.5 - utilização do critério de menor preço global para aquisição de bens suscetíveis de ampliação da competitividade (impugnação de despesa) ;
	d) item 4.5.6 - realização de despesas não previstas nas regras do programa, objetivando doação em época proibida pela legislação eleitoral - contas 16.845-9 (PBF) e 20.649- 0 (PBV I) (despesas inelegíveis) ; e 
	e) item 4.5.7 - Aquisição de material escolar em quantidade superior ao contingente de alunos matriculados nos programas executados pela Secretaria Municipal de Assistência Social (desvio de finalidade) ."	
5.	O Sr. Bartolomeu Ferreira Lima apresentou defesa (peça 15) , analisada pela SecexTCE na instrução à peça 16, bem como elementos complementares (peças 20-28) , examinados na instrução abaixo transcrita, no essencial, com ajustes de forma (peça 30) :
"EXAME TÉCNICO
 (..) 
I. Alegações de defesa
I.1. Preliminar de ilegitimidade passiva do ex-prefeito (peça 20, p. 2-4) 
	Argumento
14.	O Sr. Bartolomeu Ferreira Lima suscita a sua ilegitimidade para estar no polo passivo da presente tomada de contas especial, argumentando que a responsabilidade pela gestão dos recursos seria da secretária municipal de Governo e Assistência Social, legítima ordenadora de despesa dos recursos vinculados ao FNAS. Invoca como precedentes os Acórdão 4460/2014-TCU-Segunda Câmara e 1372/2015-Plenário, ambos sob a relatoria do Ministro Bruno Dantas.
Análise
15.	Poderia assistir razão ao responsável, caso seu argumento pudesse ser provado. Todavia, o responsável não trouxe elementos que pudessem comprovar a atribuição da função de ordenadora de despesa à mencionada secretária municipal. 
16.	No precedente invocado (Acórdão 1372/2015-TCU-Plenário, relator Ministro Bruno Dantas) , fica evidente que a função de ordenador de despesa cabe, em regra, ao prefeito municipal, tendo sido modificada, naquele caso, por delegação de competência mediante lei municipal, como segue:
'Argumenta que, de acordo com a Lei 8.742/1993, que dispõe sobre a organização da assistência social em âmbito nacional, a política de assistência social deve ser descentralizada e ter um comando único em cada esfera de governo, comando que restou plenamente atendido pelo município de Ipojuca. 
Em sintonia com tal disposição legal, a Lei Municipal 1.140/1997 criou o Fundo Municipal de Assistência Social (FMAS) , incumbindo à Secretaria de Saúde e Assistência Social a gestão dos recursos desse fundo, sob orientação e controle do respectivo Conselho Municipal de Assistência Social (peça 29, p. 10 a 12) . 
Por seu turno, a Lei Municipal 1.313/2002 atribuiu aos secretários municipais e ao chefe de gabinete da prefeitura a função de ordenadores de despesa do município, sob a coordenação da secretaria de finanças. A interpretação combinada dos normativos legais supra referidos permite concluir que, de fato, a gestão dos recursos do fundo foi delegada ao secretário da pasta responsável, no caso em apreço, a Secretaria de Assistência Social'. (peça 29, p.3-4) 
17.	No presente caso, o responsável não apresentou qualquer instrumento de delegação de competência de suas funções à secretária mencionada. A Lei Municipal 2.525/2004 (peça 23) , que dispõe sobre a política de Assistência Social às pessoas de baixa renda do Município e dá outras providências, não trata de delegação de competência, tampouco atribui à secretária municipal [de Governo e Assistência Social] a função de ordenadora de despesa. 
18.	De modo que, ante a ausência de instrumento de delegação de competência, a função de ordenador de despesa do aludido fundo permanece com detentor originário, o ex-prefeito Bartolomeu Ferreira Lima.
19.	Assim, ante a não comprovação de delegação de competência quanto à ordenação de despesas dos recursos do FNAS, não se acata o argumento do responsável, permanecendo como responsável nos autos.
I.2. Mérito
I.2.1. 	Quanto à aquisição de merenda em quantidade superior ao consumo dos dias remanescentes no ano letivo - gastos não comprovados do cheque 850121 (impugnação de despesa) e gastos indevidos na conta 20.649-0 (desvio de finalidade) (peça 20, p. 4) .
	Argumento 1
20.	O responsável afirma que as notas fiscais e empenhos que anexa aos autos refletem a aquisição e o recebimento dos itens pela municipalidade. 
	Análise
21.	Não foi questionado recebimento ou o pagamento da aquisição de merenda, mas a sua extemporaneidade, uma vez que foi impugnada a quantidade adquirida, por ser superior ao consumo dos dias remanescente [no ano letivo].
22.	Todavia, não é razoável imputar débito ao responsável, baseado apenas na falta de planejamento quanto ao período de aquisição dos insumos, desde que não tenha sido comprovada outra irregularidade, como no caso. 
23.	Embora, possa ter ocorrido a compra de insumos para a merenda escolar de maneira desproporcional ao consumo dos dias remanescentes, acata-se o argumento da defesa, uma vez que os gastos são pertinentes ao programa. Com isso, elide-se o débito referente a 31/10/2008, no valor de R$ 23.365,20 (peça 2, p. 34) .
	Argumento 2
24.	Quanto aos gastos não comprovados pagos com o cheque 850121, no valor de R$ 4.697,60, o responsável juntou aos autos o empenho 448, de 21/11/2008, assinado pela secretária municipal de Governo e Assistência Social, bem como a nota fiscal referente à despesa (peça 24) .
	Análise
25.	O empenho e a nota fiscal 182, de 21/10/2008, tratam de aquisição de pão francês, gasto compatível com o programa em questão. 
26.	Desse modo, acata-se o argumento do responsável para elidir o débito de R$ 4.697,60, referente a 21/11/2008 (peça 2, p.34) .
	Argumento 3
27.	Os recursos da conta-corrente 20.649-0, referentes ao programa Projovem, foram regularmente destinados à aquisição de merenda escolar, mediante licitação. Todos os alunos matriculados naquela modalidade especial de ensino foram atendidos, seja no tocante aos meios didático-pedagógicos, seja quanto à alimentação.
	Análise
28.	A defesa apresentou elementos suficientes para descaracterizar a ocorrência descrita na citação, pois os recursos não foram gastos em finalidade diversa do programa. O que se verifica é que os gastos comprovam a falta de planejamento do município quanto ao período de compra dos insumos, conforme análise referente ao argumento 1, mas não constituem desvio de finalidade. 
29.	Desse modo, acata-se o argumento do responsável para elidir o débito referente a 18/11/2008, no valor de R$ 45.032,04 (peça 2, p.34) .
I.1.2. Quanto à aquisição de medicamentos com recursos do Centro de Referência de Assistência Social (Cras) (despesas inelegíveis, peça 20, p. 5) .
	Argumento
30.	A aquisição de medicamentos com recursos do Cras se deu por erro da ordenadora de despesas quanto à interpretação da Lei Municipal 2.525/2004, que tratava da política de assistência social às pessoas de baixa renda do Município. 
	Análise
31.	O argumento da defesa confirma a aquisição de medicamentos com recursos do Cras. O fato de o gasto atender à Lei Municipal 2.525/2004 (peça 23) não descaracteriza a sua inelegibilidade, frente às normas do programa. Portanto, rejeita-se o argumento. 
32.	Dessa forma, mantêm-se os respectivos débitos (peça 2, p. 37) : 
	15.369,64
	06/08/2008

	12.398,49
	06/08/2008

	11.085,27
	13/08/2008

	4.614,81
	27/08/2008

	6.459,41
	10/09/2008

	1.041,61
	19/09/2008

	5.596,51
	24/09/2008

	2.266,41
	24/09/2008

	5.137,72
	03/10/2008

	1.960,07
	28/11/2008

I.1.3. Quanto à aquisição de bens pelo critério de menor preço global, sem o parcelamento que poderia favorecer a ampliação da competitividade (impugnação de despesa, peça 20, p. 5-6) .
	Argumento
33.	Não há que se falar em prejuízo em decorrência do critério de adjudicação utilizado no Pregão 1/2008, pois houve ampla competitividade, conforme demonstra a cópia do procedimento licitatório em anexo. 
34.	Mesmo que o procedimento fosse irregular, o valor impugnado é inexpressivo, conforme análise feita na instrução anterior (peça 16) .
	Análise
35.	Reitera-se a análise contida na instrução à peça 16, de que o suposto prejuízo decorrente do Pregão Presencial 1/2008 seria de R$ 170,00, correspondente ao somatório das diferenças de R$ 150,00 no preço da impressora a laser e de R$ 20,00 no preço da tela de projeção. 
36.	Desse modo, o débito de R$ 1.300,00 ficou reduzido à R$ 170,00, que representa a diferença entre o valor de mercado dos bens e o praticado pela Administração. 
37.	Portanto, acata-se parcialmente o argumento da defesa para diminuir o valor do débito para R$ 170,00.
I.1.4. Quanto à realização de despesas não previstas nas regras do programa, a partir das contas 16.845-9 (PBF) e 20.649-0 (PBV I) , objetivando doações em época proibida pela legislação eleitoral (despesas inelegíveis, peça 20, p. 6) 
	Argumento
O defendente confirma a distribuição dos produtos, porém alega que as doações tinham respaldo na Lei Municipal 2.525/2004 (peça 23) , que tratava da política de Assistência Social às pessoas de baixa renda do Município. 
Ademais, tratar-se-ia de despesas vinculadas a programas sociais autorizados em lei municipal, executadas desde que o referido diploma legal entrou em vigor, cujos beneficiários coincidem com os contemplados nos programas federais (Projovem, PBF etc) , não havendo que se falar em despesas vedadas em período eleitoral.
	Análise
Conforme relatório da CGU (peça 2, p. 39-41) , os recursos do programa foram utilizados para custear a doação de óculos, colchões e passagens terrestres. 
Além de contrariar as regras do programa, que não preveem a distribuição de bens à população, as doações também infringiram a legislação eleitoral, porque não configuradas as situações de calamidade pública ou tensão social, condições excepcionais para desfazimento de bens adquiridos com recursos públicos.
O amparo em legislação municipal não é suficiente para respaldar a aplicação dos recursos federais em comento. Rejeita-se o argumento da defesa. 
Mantêm-se os débitos em questão (peça 2, p. 41) : 
	1.820,00
	06/06/2008

	1.500,00
	06/06/2008

	329,00
	15/08/2008

	139,50
	20/08/2008

	149,50
	27/08/2008

	1.932,90
	19/09/2008

	149,50
	19/09/2008

	149,50
	19/09/2008

	7.921,10
	30/12/2008

I.1.5. Quanto à aquisição de material escolar em quantidade superior ao contingente de alunos matriculados nos programas executados pela Secretaria Municipal de Assistência Social (desvio de finalidade, peça 20, p. 6) 
	Argumento
Os materiais foram adquiridos por solicitação da Secretaria Municipal de Assistência Social, dentro dos ditames legais e modalidades convenientes da Lei Federal 8.666/1993, e não excederam o contingente de alunos matriculados nos programas executados pela referida pasta municipal.
Na cópia do Processo Licitatório (Convite 1/2008) , é possível verificar o quantitativo de alunos e as respectivas necessidades, não havendo que se falar em desvio de finalidade.
	Análise
Em análise mais acurada do Relatório da CGU (peça 2, p. 41) , verifica-se que o débito ali imputado decorre da contemporaneidade entre os gastos dos recursos do referido programa e outro gasto com o mesmo fim. Todavia, os gastos com recursos do programa mostram-se compatíveis com o quantitativo de 1.424 alunos cadastrados no Peti, em 2008, conforme apontamentos feitos naquele relatório (peça 2, p. 41) , tendo sido adquiridos os seguintes materiais escolares: 
	- caderno brochura com 60 folhas: 1.500 unidades;
- caderno brochura com 96 folhas: 820 unidades
- CDR com capa Multilaser: 1.200 unidades;
- DVD com capa Multilaser: 1.200 unidades;
- papel oficio A4: 500 resmas.
Portanto, a compra foi compatível com a finalidade e o quantitativo dos beneficiários do programa. 
Segundo análise feita na instrução anterior (peça 16) , o defendente afirma que houve expansão de atendimento, com recursos dos programas de governo aqui analisados, para alunos não cadastrados nos referidos programas. Portanto, os demais recursos gastos no mesmo fim não violam as regras do programa, cujos recursos foram utilizados para atender aos cadastrados no programa, sob pena de prejuízo às metas programadas. 
Assim, ante as justificativas apresentadas, acata-se o argumento do responsável para elidir o débito de R$ 33.886,20 referente a 10/11/2008 (peça 2, p. 42) .
Análise da boa-fé da responsável 
O responsável apresentou alegações de defesa capazes de elidir parte das irregularidades cometidas. Todavia, não é possível reconhecer a sua boa-fé, diante da sua conduta que deu causa ao prejuízo ao erário. 
Conforme jurisprudência pacífica deste Tribunal (Acórdãos Plenários 203/2010, relator Ministro-Substituto Augusto Sherman; 276/2010, relator Ministro-Substituto André de Carvalho; 1223/2008, relator Ministro Valmir Campelo; 1322/2007, relator Ministro Aroldo Cedraz) , a boa-fé dos gestores não se presume; diante de situações de irregularidade na administração de recursos públicos, é necessário demonstrá-la por meio de um elemento fático. 
Após o exame de toda a documentação constante dos autos, não há como se vislumbrar a boa-fé na conduta do responsável. Isso porque não se pode considerar que o gestor tenha agido em harmonia com a conduta imposta aos gestores de recursos públicos federais, deixando de comprovar a regular aplicação de parte dos recursos recebidos do Fundo Nacional de Assistência Social (FNAS) , no exercício de 2008, na modalidade fundo-a-fundo, a título de co-financiamento das ações continuadas de assistência social, no âmbito do Sistema Único de Assistência Social (SUAS) .
Análise conclusiva
Como o responsável comprovou parcialmente os gastos impugnados na citação, suas alegações de defesa devem ser parcialmente acatadas. Permanecem gastos irregulares, com desvio de finalidade, despesas inelegíveis e impugnações.
Foram comprovados os seguintes gastos:
	Valor (R$) 
	Data

	45.032,04
	18/11/2008

	4.697,60
	21/11/2008

	33.886,20
	10/11/2008

Restaram sem comprovação os seguintes gastos:
	Valor (R$) 
	Data

	15.369,64
	06/08/2008

	12.398,49
	06/08/2008

	11.085,27
	13/08/2008

	4.614,81
	27/08/2008

	6.459,41
	10/09/2008

	1.041,61
	19/09/2008

	5.596,51
	24/09/2008

	2.266,41
	24/09/2008

	5.137,72
	03/10/2008

	1.960,07
	28/11/2008

	170,00
	31/12/2008

	1.820,00
	06/06/2008

	1.500,00
	06/06/2008

	329,00
	15/08/2008

	139,50
	20/08/2008

	149,50
	27/08/2008

	1.932,90
	19/09/2008

	149,50
	19/09/2008

	149,50
	19/09/2008

	7.921,10
	30/12/2008

Com efeito, o responsável não alcançou o intento de comprovar a regularidade de todos atos praticados na aplicação dos recursos que lhe foram confiados, porém obteve a redução do débito apurado. 
Vale ressaltar que a pretensão punitiva do TCU, conforme Acórdão 1441/2016-TCU-Plenário, que uniformizou a jurisprudência acerca dessa questão, subordina-se ao prazo geral de prescrição indicado no art. 205 do Código Civil, que é de 10 anos, contado da data de ocorrência da irregularidade sancionada, nos termos do art. 189 do Código Civil, sendo este prazo interrompido pelo ato que ordenar a citação, a audiência ou a oitiva do responsável. 
No caso em exame, não ocorreu a prescrição, uma vez que os gastos impugnados datam de 06/06 a 31/12/2008 e a deliberação que autorizou a citação ocorreu em 28/05/2018.
Assim, as presentes contas devem ser julgadas irregulares, com a condenação em débito do responsável e a aplicação da multa prevista no art. 57 da Lei 8.443/1992, com remessa de cópia dos elementos pertinentes ao Ministério Público da União, atendendo, assim, ao disposto no art. 16, § 3º, da Lei 8.443/1992 c/c o art. 209, § 7º, do Regimento Interno/TCU.
 (...) 
PROPOSTA DE ENCAMINHAMENTO
Diante do exposto, submetem-se os autos à consideração superior, propondo ao Tribunal:
acatar parcialmente as alegações de defesa do Sr. Bartolomeu Ferreira Lima (...) ;
julgar irregulares as contas do Sr. Bartolomeu Ferreira Lima (...) , nos termos dos arts. 1º, inciso I, 16, inciso III, alínea c, § 2º, 19 e 23, inciso III, da Lei 8.443/1992, (...) condenando-o ao pagamento das importâncias a seguir especificadas, atualizadas monetariamente e acrescidas de juros de mora, calculadas a partir das datas discriminadas até a data da efetiva quitação do débito, fixando-lhe o prazo de quinze dias para que comprove, perante o Tribunal, o recolhimento das referidas quantias aos cofres do Fundo Nacional de Assistência Social (FNAS) , nos termos do art. 23, inciso III, alínea a, da citada lei;
	Valor (R$) 
	Data

	15.369,64
	06/08/2008

	12.398,49
	06/08/2008

	11.085,27
	13/08/2008

	4.614,81
	27/08/2008

	6.459,41
	10/09/2008

	1.041,61
	19/09/2008

	5.596,51
	24/09/2008

	2.266,41
	24/09/2008

	5.137,72
	03/10/2008

	1.960,07
	28/11/2008

	170,00
	31/12/2008

	1.820,00
	06/06/2008

	1.500,00
	06/06/2008

	329,00
	15/08/2008

	139,50
	20/08/2008

	149,50
	27/08/2008

	1.932,90
	19/09/2008

	149,50
	19/09/2008

	149,50
	19/09/2008

	7.921,10
	30/12/2008

 aplicar ao Sr. Bartolomeu Ferreira Lima (...) a multa prevista no art. 57 da Lei 8.443/1992, (...) fixando-lhe o prazo de quinze dias, a contar da notificação, para comprovar, perante o Tribunal (art. 214, inciso III, alínea a, do Regimento Interno/TCU) , o recolhimento da dívida ao cofre do Tesouro Nacional, acrescida dos encargos legais devidos, a contar da data do acórdão a ser proferido, caso não venha a ser paga dentro do prazo ora estipulado; 
 autorizar, desde logo, a cobrança judicial das dívidas, caso não atendida a notificação, na forma do disposto no art. 28, inciso II, da Lei 8.443/1992;
 autorizar também, desde logo, se requerido, com fundamento no art. 28, inciso I, da Lei 8.443/1992 c/c o art. 217, §§ 1º e 2º, do Regimento Interno/TCU, o parcelamento da dívida em até 36 parcelas, incidindo sobre cada parcela, corrigida monetariamente, os correspondentes acréscimos legais, fixando-lhe o prazo de quinze dias, a contar do recebimento da notificação, para comprovar perante o Tribunal o recolhimento da primeira parcela, e de trinta dias, a contar da parcela anterior, para comprovar os recolhimentos das demais parcelas, devendo incidir sobre cada valor mensal, atualizado monetariamente, os juros de mora devidos, no caso do débito, na forma prevista na legislação em vigor, alertando os responsáveis de que a falta de comprovação do recolhimento de qualquer parcela importará o vencimento antecipado do saldo devedor, nos termos do art. 217, § 2º, do Regimento Interno/TCU;
 enviar cópia do Acórdão a ser prolatado, bem como do Relatório e do Voto que o fundamentarem, à Procuradoria da República no Estado de Pernambuco, nos termos do art. 16, § 3º, da Lei 8.443/1992, c/c art. 209, § 7º, do Regimento Interno/TCU, para adoção das medidas cabíveis;
 enviar cópia do Acórdão que vier a ser proferido ao Ministério do Desenvolvimento Social (MDS) e ao responsável, para ciência (...) ."
6.	A proposta acima transcrita contou com a anuência do escalão dirigente da SecexTCE (peças 31-32) e do Ministério Público junto ao TCU, representado pelo Procurador Júlio Marcelo de Oliveira (peça 33) . 
	É o Relatório.

Dr. Marcylio de Alencar Ferreira Lima, OAB/PE 27.385.

Procurador Júlio Marcelo de Oliveira.

TOMADA DE CONTAS ESPECIAL. FUNDO NACIONAL DE ASSISTÊNCIA À SAÚDE. TRANSFERÊNCIAS FUNDO-A-FUNDO, PARA EXECUÇÃO DE SERVIÇOS DE PROTEÇÃO SOCIAL BÁSICA E ESPECIAL - PSB E PSE NO ÂMBITO MUNICIPAL, EM 2008. DESVIOS DE OBJETO E DE FINALIDADE. CONTAS IRREGULARES. DÉBITO E MULTA. Com base no art. 16, inciso III, alíneas b e c, da Lei 8.443/1992, julgam-se irregulares as contas do responsável quando constatada a realização de despesas não autorizadas pelas normas que regulamentam a aplicação dos recursos dos pisos da Assistência Social, bem como a prática de desvios de objeto e de finalidade, sem prejuízo da aplicação das multas previstas nos arts. 57 e 58, inciso I, da LOTCU.

TOMADA DE CONTAS ESPECIAL (TCE)

Secretaria de Controle Externo de Tomada de Contas Especial.

Em exame a Tomada de Contas Especial instaurada pelo então Ministério do Desenvolvimento Social e Combate à Fome em razão da impugnação parcial de despesas efetuadas com recursos repassados ao Município de Timbaúba/PE, no exercício de 2008, para execução dos serviços de Proteção Social Básica e Especial - PSB e PSE, vinculadas ao Fundo Nacional de Assistência Social - FNAS, no âmbito do Sistema Único de Assistência Social.
 2.	Do montante repassado na modalidade fundo-a-fundo, de R$ 511.256,23, a Fundação Nacional de Assistência Social aprovou a aplicação de R$ 346.319,45 e impugnou despesas no valor de R$ 164.936,78, em razão de ocorrências apontadas no Relatório de Fiscalização 1582/2010, elaborado no bojo do 31º Sorteio Público da Controladoria Geral da União.
3.	Neste Tribunal, a Secretaria de Controle Externo de Tomada de Contas Especial - SecexTCE promoveu a citação do Sr. Bartolomeu Ferreira Lima, prefeito de 2005 a 2008, para que comprovasse a restituição, aos cofres do Fundo Nacional de Assistência Social, do débito de R$ 164.936,78, atualizado monetariamente desde as datas das parcelas que o compõem até o efetivo recolhimento, e/ou apresentasse alegações de defesa em face das ocorrências abaixo relacionadas, apontadas em Relatório de Fiscalização 1582 da CGU e acatadas pelo na Nota Técnica 1289/2016 da Diretoria-Executiva do Fundo Nacional de Assistência Social:
"a) item 4.1.3 - aquisição de merenda no final do ano letivo, cuja quantidade é superior ao consumo dos dias remanescentes - gastos não comprovados do cheque 850121 (impugnação de despesa) e gastos indevidos na conta 20.649-0 (desvio de finalidade) ;
b) item 4.5.4 - aquisição de medicamentos com recursos do CRAS (despesas inelegíveis) ;
c) item 4.5.5 - utilização do critério de menor preço global para aquisição de bens suscetíveis de ampliação da competitividade (impugnação de despesa) ;
d) item 4.5.6 - realização de despesas não previstas nas regras do programa, objetivando doação em época proibida pela legislação eleitoral - contas 16.845-9 (PBF) e 20.649- 0 (PBV I) (despesas inelegíveis) ; e 
e) item 4.5.7 - Aquisição de material escolar em quantidade superior ao contingente de alunos matriculados nos programas executados pela Secretaria Municipal de Assistência Social (desvio de finalidade) ."	
4.	Em sua defesa, o Sr. Bartolomeu Ferreira Lima arguiu, preliminarmente, a sua ilegitimidade para figurar no polo passivo desta tomada de contas especial, afirmando que a responsabilidade pela gestão dos recursos vinculados ao FNAS seria da secretária municipal de Governo e Assistência Social. 
5.	 No mérito, o responsável procurou desconstituir a compra de merenda em quantidade superior ao consumo dos dias remanescentes no ano letivo (alínea a) , alegando que a aquisição e o recebimento dos itens estariam comprovados por notas fiscais e empenhos que anexou aos autos. O cheque 850121, no valor de R$ 4.697,60, refere-se à aquisição de pão francês, conforme demonstram o empenho 448, de 21/11/2008, assinado pela secretária municipal de Governo e Assistência Social, e a nota fiscal 182, de 21/10/2008, ambos em anexo. Os recursos da conta corrente 20.649-0, no valor de R$ 45.032,04, teriam sido regularmente destinados à aquisição de merenda escolar, mediante licitação.
6.	Sobre a aquisição de medicamentos com recursos do CRAS, no montante de R$ 65.929,94 (alínea b) , o ex-Prefeito afirmou ter ocorrido um entendimento equivocado da ordenadora de despesas acerca da interpretação da Lei Municipal 2.525/2004, que tratava da política de Assistência Social às pessoas de baixa renda.
7.	No tocante à aquisição de bens pelo critério de menor preço global, no valor de R$ 1.300,00, sem o parcelamento (alínea c) , afirma que não foi comprometida a competitividade, devido à participação de uma quantidade significativa de interessados. E que, ainda que o procedimento fosse irregular, o valor impugnado de R$ 170,00 é inexpressivo, conforme análise efetuada pela SecexTCE.
8.	Acerca da doação de óculos, colchões e passagens terrestres (alínea d) , com recursos do PBF (R$ 6.169,90) e do PBV I (R$ 7.921,10) , afirmou que os atos se respaldaram na mencionada Lei Municipal 2.525/2004 (peça 23) , cujo público alvo também é assistido pelos programas federais (Projovem, PBF etc.) .
9.	Relativamente à aquisição de material escolar (alínea e) , contestou que tenha sido ultrapassada a demanda do contingente de alunos matriculados nos programas executados pela referida pasta municipal, e invocou a utilização da modalidade licitatória prescrita na Lei Federal 8.666/1993. 
10.	Em manifestações uniformes, a SecexTCE e o Ministério Público junto ao TCU, representado pelo Procurador Júlio Marcelo de Oliveira, propõem rejeitar a preliminar de ilegitimidade passiva do Sr. Bartolomeu Ferreira Lima, porque a Lei Federal 8.742/1993 - que dispõe sobre a organização da assistência social em âmbito nacional - atribui ao prefeito a função de ordenador de despesas custeadas com recursos vinculados ao Fundo Nacional da Assistência Social. E, no caso em exame, não foi comprovada a existência de lei municipal que descentralizasse a referida competência. 
11.	De fato, a preliminar de ilegitimidade passiva deve ser rejeitada. Os secretários municipais, embora auxiliares do prefeito em pastas específicas de gestão local, não são ordenadores de despesa dos recursos destinados a ações relacionadas ao desenvolvimento e à administração do município, porquanto tal função se insere originalmente nas atribuições do chefe do Poder Executivo Municipal. Dessarte, o prefeito responde, prima facie, pelos recursos públicos aplicados em quaisquer objetos pactuados e/ou programas sob sua gestão, ressalvada a hipótese em que uma atividade delegável seja comprovadamente repassada aos seus auxiliares e estes derem causa a prejuízo ao erário.
12. 	No caso concreto, repisa-se, o ex-prefeito não comprovou haver qualquer instrumento legal de delegação de competência que formalizasse e detalhasse as correspondentes atribuições da agente pública supostamente delegada.
13.	No mérito, a unidade especializada e o Ministério Público de Contas sugerem acolher as alegações de defesa referentes às ocorrências a, c, e e  (item 3 acima) e rejeitar aquelas relativas às ocorrências b e d, e, por conseguinte, julgar irregulares as contas do Sr. Bartolomeu Ferreira Lima, nos termos do art. 16, inciso III, alínea c, da Lei 8.443/1992; condená-lo ao pagamento de débito original de R$ 80.190,94, acrescido de correção monetária e juros, na forma da legislação; bem como a condenação do responsável ao pagamento da multa proporcional ao dano, com base no art. 57 da precitada lei. 
14.	Passo a examinar individualmente cada ocorrência. Quanto à aquisição de alimentos em quantidade superior à necessária no final do exercício (alínea a) , a unidade instrutiva sustenta que se trata de falha no planejamento, e que, na ausência de outra irregularidade, não seria razoável imputar débito ao responsável. Aponta que despesa de R$ 4.697,60, custeada por meio do cheque 850121, referente à aquisição de pão francês, é elegível pelas regras do Programa de Erradicação do Trabalho Infantil - Peti. As despesas no valor de R$ 45.032,04, embora custeadas com recursos do Projovem, teriam sido regularmente destinadas à aquisição de merenda escolar. 
15.	Inicialmente, cabe contextualizar que as falhas acima mencionadas foram apuradas na execução do Programa de Erradicação do Trabalho Infantil - Peti, conforme esclarece a Nota Técnica 11.404/2014 da Diretoria-Executiva do Fundo Nacional de Assistência Social (peça 2, p. 69-74) . Dito isso, acolho a análise de que a falha na comprovação da despesa de R$ 4.697,60 restou descaracterizada, mediante apresentação da documentação pertinente.
16.	Divirjo que tenha sido caracterizada a aquisição excessiva de merenda. Embora as despesas impugnadas tenham sido realizadas nos dias 18 e 21/11/2008, os órgãos de controle não ofereceram parâmetros que permitam concluir pelo excesso das aquisições. Não foram informadas a data de encerramento das atividades no ano de 2008, a despesa média para fornecimento de alimentação em meses anteriores nem a projeção do dispêndio razoável para atender ao Programa de Erradicação do Trabalho Infantil no restante do exercício.
17.	Divirjo também da análise de que a comprovação da entrega dos alimentos adquiridos demonstraria a regularidade da operação, pois não enfrenta o desvio de recursos enfocado na citação, no caso, do Programa Nacional de Inclusão de Jovens - Projovem (conta corrente 20.649-0) , para o custeio de ações do Programa de Erradicação do Trabalho Infantil - Peti. 
18.	O Peti, instituído pela Lei 8.742/1993 (Lei Orgânica de Assistência Social - LOAS) e regulamentado pela Portaria SEAS/MPAS 458/2001, tem como objetivo geral erradicar o trabalho infantil nas atividades perigosas, insalubres, penosas ou degradantes nas zonas urbana e rural, destinando-se, prioritariamente, às famílias com renda per capita de até meio salário mínimo, com crianças e adolescentes de 7 a 14 anos trabalhando em atividades consideradas perigosas, insalubres, penosas ou degradantes. (itens 1 e 3 do Anexo I da referida Portaria) .
19.	Por seu turno, o Projovem, instituído pela Lei 11.129/2005, regido a partir de 1º/01/2009 pela Lei 11.692/2008, resultante da conversão da Medida Provisória 411-07, e regulamentado pelo Decreto 6.629/2008, destina-se a jovens de 15 (quinze) a 29 (vinte e nove) anos, com o objetivo de promover sua reintegração ao processo educacional, sua qualificação profissional e seu desenvolvimento humano. Cada uma das suas quatro modalidades de execução (Projovem Adolescente - Serviço Socioeducativo, Projovem Urbano, Projovem Campo - Saberes da Terra; e Projovem Trabalhador) tem objetivos e instrumentos de execução específicos, conforme dispõem os arts. 10 a 17 da mencionada Lei 11.692/2008. 
20.	Como se pode observar, os objetivos gerais dos referidos programas não se confundem. O gestor não logrou demonstrar de que modo a aquisição impugnada seria capaz de atender, simultaneamente, aos mecanismos de implementação do Peti e do Projovem. Deste modo, a destinação de recursos de um programa para o outro caracteriza ato de gestão contrário às normas que regulamentam ambos os programas.
21.	Tanto o Peti como a modalidade do Projovem da qual os recursos foram desviados (Piso Básico Variável I) são custeados pelo FNAS - muito embora as diversas modalidades desse último o configurem como programa intersetorial, na redação original do art. 3º, § 2º, da Lei 11.692/2008. Uma vez que, no caso concreto, o desvio de recursos ocorreu entre programas pertencentes à mesma função de governo, a da Assistência Social, a irregularidade em questão configura desvio de objeto, conforme consta dos Acórdão 2640/2014-TCU-Plenário (Relator Ministro Walton Alencar Rodrigues) , 1.584/2015-2ª Câmara (Relator Ministro Vital do Rego) e 1.798/2016-1ª Câmara, no qual atuei como Relator. 
22.		Conforme consignei no último aresto acima mencionado, a jurisprudência deste Tribunal distingue as noções de desvio de finalidade e de desvio de objeto, com repercussões, em regra, diferenciadas: contas irregulares, com débito e/ou multa, no caso de desvio de finalidade; e contas regulares com ressalva na hipótese de desvio de objeto (v., entre outros, os Acórdão 2606/2013-TCU-Plenário, de relatoria do Ministro Benjamin Zymler, e 3.515/2013 - 2ª Câmara, de relatoria do Ministro-Substituto André Luís de Carvalho) : 
"23. O desvio de objeto se configura quando o convenente, sem autorização prévia do concedente, executa ações não previstas no plano de trabalho da avença, mas, em alguma medida, preserva o fim a que se destinam os recursos. O desvio de finalidade ocorre quando os recursos são aplicados em fim diverso daquele anteriormente pactuado ou ainda quando o escopo específico da avença não é atendido em decorrência de irregularidades na execução do ajuste. Esta prática (desvio de finalidade) evidencia maior reprovabilidade de conduta do que a anterior (desvio de objeto) , porque obsta o atendimento das necessidades específicas da comunidade que se beneficiaria com o ajuste, se não fosse o desvio de finalidade."
23. 	Todavia, tem havido o reconhecimento de que o desvio de objeto na aplicação de recursos repassados na modalidade fundo-a-fundo não deve ser considerado falha formal, pois caracteriza descumprimento dos normativos que regulamentam as transferências, bem como desrespeito ao planejamento da política nacional específica, acarretando a irregularidade das contas e a apenação do responsável com a multa prevista no art. 58 da Lei 8.443/1992. 
24.	Essa tese foi albergada no Acórdão 3990/2016-TCU-Primeira Câmara, em relação aos recursos do Sistema Único de Saúde, sob a relatoria do Ministro Bruno Dantas, divulgado na ferramenta de pesquisa "Jurisprudência Selecionada", disponível no sítio eletrônico deste Tribunal, como se lê no excerto do voto que trata da responsabilização do gestor: 
"36. Na linha defendida pela Serur, entendo que, não havendo nos autos indícios de locupletamento ou desvio de recursos públicos e restando demonstrado que a aplicação irregular da verba federal se deu em benefício da população local, em regra, não se deve responsabilizar o gestor solidariamente pelo débito.
37. 	Ressalto que, nesse sentido, são a maioria dos precedentes desta corte. Mesmo quando caracterizado desvio de finalidade, irregularidade mais grave do que a apurada nesta TCE, não havendo indícios de obtenção de vantagens indevidas ou desvio de recursos públicos pelo gestor, a jurisprudência dominante desta casa é no sentido de imputar débito apenas ao ente federado beneficiado pela irregularidade, sob pena de enriquecimento ilícito do Estado (Acórdãos 2.710/2009, 2.295/2011, 3.133/2013, 3.515/2013, 3.789/2013, 2.806/2015, 11.246/2015, da Segunda Câmara ; 284/2014, 4.426/2009, 4.564/2014, 5.447/2015, 4.696/2015, da Primeira Câmara, entre outros) .
38. 	Isso não significa, todavia, que o descumprimento das normas do SUS deva ser tolerado por este Tribunal. Não se pode compactuar com a decisão unilateral dos gestores municipais ou estaduais de destinar recursos federais da saúde a despesas não autorizadas nos normativos da saúde, conduta que, a meu ver, não deve ser tida como mera falha formal.
39. 	Creio que o entendimento segundo o qual o desvio de objeto puro caracteriza tão somente falha de natureza formal deve ser visto com certa parcimônia, não podendo ser aplicado de forma indiscriminada a todo e qualquer caso. De fato, existem situações em que o desvio de objeto não possui grande gravidade, por não prejudicar a política pública que o órgão repassador visou fomentar com a descentralização dos recursos. Contudo, isso deve ser avaliado caso a caso, não podendo ser compreendido como uma regra geral.
40. 	No caso dos recursos do SUS transferidos na modalidade fundo a fundo, cuja destinação é estabelecida em normativos específicos editados pelo Ministério da Saúde, de acordo com a repartição de receitas e com as diretrizes definidas para a política de saúde pública do país, o desvio de objeto não pode ser tido como mera falha formal. Isso porque, além de desrespeitar o planejamento e prejudicar a execução da política nacional de saúde, ainda caracteriza descumprimento das normas do SUS.
41. 	Por isso, em que pesem os diversos precedentes desta Casa nos quais, em casos semelhantes, julgaram-se regulares com ressalvas as contas dos responsáveis, entendo que se deve manter a irregularidade das contas do ex-Prefeito, bem como a multa que lhe foi aplicada, alterando-se apenas o fundamento legal da condenação para os arts. 16, inciso III, alínea b, e 58, incisos I e II, da Lei 8.443/1992.
42. 	Registro que, na linha ora defendida (de aplicar multa ao gestor por empregar recursos da saúde com desvio de objeto, descumprindo as normas do SUS) , já foram proferidos outros julgados, como os Acórdão 5677/2014-TCU-Plenário, 704/2013, 1.574/2014, 4.217/2014 e 5.131/2014 da Segunda Câmara.
25.	No mesmo sentido, menciono o Acórdão 1144/2021-TCU-Primeira Câmara, sob a Relatoria do Ministro Jorge Oliveira: 
"6. 	A transferência e aplicação dos recursos de que tratam estes autos eram regidos pela Portaria GM/MS 204/2007, do Ministério da Saúde. De acordo com os arts. 5º e 6º dessa norma, os recursos destinados às ações e aos serviços de saúde eram transferidos para blocos específicos de financiamento e deveriam ser aplicados exclusivamente no grupo respectivo.
7. 	No caso em exame, portanto, restou constatada infração àqueles dispositivos por parte do ex-secretário de saúde. Por outro lado, verificou-se que a comunidade local foi beneficiada pelas ações desenvolvidas, não havendo ainda indício de obtenção de vantagens indevidas ou desfalque pelo agente público. Assim, e na linha dos precedentes jurisprudenciais desta Corte (Acórdão 1885/2015-TCU-Plenário, 1.045/2020-Plenário, 3.990/2016-1ª Câmara e 3.536/2019-1ª Câmara) , estou de acordo com o encaminhamento da Secex/TCE em julgar irregulares suas contas e aplicar-lhe a multa prevista no art. 58, inciso II, da Lei 8.443/1992."
26.	O caso em exame se assemelha aos precedentes acima mencionados porque os repasses automáticos do Fundo Nacional da Assistência Social, assim como os do Fundo Nacional de Saúde, também decorrem da Lei Orgânica da respectiva função de governo, das respectivas normas operacionais básicas e demais instrumentos de regulamentação baixados pelo Poder Executivo Federal, com base em critérios demográficos e no perfil populacional.
27.	Pela aplicação do brocardo latino ubi eadem ratio ibi idem jus - onde houver o mesmo fundamento, haverá o mesmo direito -, é necessário concluir que o desrespeito à estrutura de pisos de financiamento da Assistência Social, assim como a inobservância dos blocos de financiamento das ações de Saúde, também representam relevante descumprimento de normas federais, que têm como consequência a ofensa ao princípio do planejamento, da programação orçamentária e da execução da Política Nacional da Assistência Social. 
28.	A ausência de indícios de locupletamento não afasta a irregularidade das contas do ex-Prefeito, com fulcro no art. 16, inciso III, alínea b, da Lei 8.443/1992, bem como a aplicação de multa ao gestor que deu destino às verbas públicas em contrariedade a norma regulamentar, nos termos do art. 58, inciso I, da referida lei. Em apoio a esta exegese, menciono os Acórdãos/1ª Câmara 1.321/2014 e 4.564/2014, Relator Ministro José Múcio; e Acórdãos/2ª Câmara 3.515/2013, Relator Ministro-Substituto André Luis de Carvalho; e 4.217/2014, da minha Relatoria.
29.	Passo a examinar a segunda ocorrência enfocada na citação do responsável - aquisição de medicamentos com recursos do Centro de Referência da Assistência Social - Cras no valor histórico de R$ 65.929,94 (alínea b) . De acordo com a Nota Técnica 11.404/2014 da Diretoria-Executiva do Fundo Nacional de Assistência Social (peça 2, p. 69-74) , essas despesas foram realizadas no período de 06/08 a 28/11/2008.
30.	Conforme o subitem 2.5.1. da Política Nacional de Assistência Social - PNAS, que constitui o Anexo I da Resolução 145/2004 do Conselho Nacional de Assistência Social, o Cras é uma unidade pública estatal de base territorial, localizado em áreas de vulnerabilidade social, que executa serviços de proteção social básica, organiza e coordena a rede de serviços socioassistenciais locais da política de assistência social.
31.	Ainda de acordo com a PNAS, são considerados serviços de proteção básica de assistência social aqueles que potencializam a família como unidade de referência, bem como a promoção da integração ao mercado de trabalho, tais como:
¿ programa de atenção integral às famílias,
¿ programa de inclusão produtiva e projetos de enfrentamento da pobreza,
¿ centros de convivência para idosos,
¿ serviços para crianças de 0 a 6 anos, que visem o fortalecimento dos vínculos familiares, o direito de brincar, ações de socialização e de sensibilização para a defesa dos direitos das crianças, 
¿ serviços socioeducativos para crianças, adolescentes e jovens na faixa etária de 6 a 24 anos, visando sua proteção, socialização e o fortalecimento dos vínculos familiares e comunitários,
¿ programas de incentivo ao protagonismo juvenil e de fortalecimento dos vínculos familiares e comunitários;
¿ centros de informação e de educação para o trabalho, voltados para jovens e adultos.
32.	O Responsável não logrou demonstrar que a aquisição de medicamentos ora impugnada tenha respaldo no regulamento de qualquer dos programas federais acima mencionados, de outros eventualmente criados por legislação posterior, ou dos pisos da assistência social básica.
33.	O fato de a distribuição de medicamentos ser autorizada no art. 4º da Lei Municipal 2.525/2004 (peça 23) , que dispõe sobre a política municipal de assistência à população de baixa renda, não descaracteriza a sua inelegibilidade em face das normas de aplicação de recursos federais e o desvio de finalidade. 
34.	Não tendo sido questionado o recebimento dos medicamentos no Poder Executivo municipal nem a sua entrega à população, a qual teria atendido a uma ação pública preconizada em norma local, não há débito a ser imputado ao ex-prefeito. Todavia, a utilização de recursos reservados ao funcionamento do Cras para a distribuição de remédios acarreta a irregularidade das contas do aludido gestor, nos termos do art. 16, inciso III, alínea b, da Lei 8.443/1992 e a incidência da multa pecuniária prevista no art. 58, inciso I, da referida lei.
35.	Quanto à aquisição de bens pelo critério de menor preço global, sem o parcelamento, em prejuízo da competitividade (ocorrência c) , a Unidade Técnica demonstrou que o possível dano deve ser reduzido de R$ 1.300,00 para R$ 170,00, que representa a diferença entre o valor de mercado dos bens e o praticado pela Administração. Devido à modicidade do valor questionado, entendo que a ocorrência não deve ter impacto sobre as presentes contas. 
36.	No que diz respeito à doação de bens não prevista nas regras dos programas de assistência social, em período eleitoral (alínea d) , a Nota Técnica 11.404/2014 do concedente (peça 2, p. 69-74) esclarece que se trata da entrega de óculos, colchões e passagens terrestres, com recursos provenientes:
	a) da conta 16.845-9, referente ao Piso Básico Fixo - PBF: R$ 6.169,90, no período de 06/06 a 19/09/2008;
b) da conta 20.649-0, referente ao Piso Básico Variável I: R$ 7.921,10, em 30/12/2008;
37.	A destinação de recursos do PBF é disciplinada pelo art. 4º da Portaria 442/2005 do Ministério do Desenvolvimento Social e Combate à Fome (MDS) , que assim dispõe: 
"Art. 4º O Piso Básico Fixo financia as seguintes ações dos serviços prestados pelo PAIF (Programa de Atenção Integral à Família) , ofertados exclusivamente pelos CRAS - 'Casa das Famílias':
I - entrevista familiar;
II - visitas domiciliares;
III - palestras voltadas à comunidade ou à família, seus membros e indivíduos;
IV - grupos: oficinas de convivência e de trabalho socioeducativo para as famílias, seus membros e indivíduos; ações de capacitação e inserção produtiva;
V - campanhas socioeducativas;
VI - encaminhamento e acompanhamento de famílias e seus membros e indivíduos;
VII - reuniões e ações comunitárias;
VIII - articulação e fortalecimento de grupos sociais locais;
IX - atividades lúdicas nos domicílios com famílias em que haja criança com deficiência;
X - produção de material para capacitação e inserção produtiva, para oficinas lúdicas e para campanhas socioeducativas, tais como vídeos, brinquedos, materiais pedagógicos e outros destinados aos serviços socioassistenciais;
XI - deslocamento da equipe para atendimento de famílias em comunidades quilombolas, indígenas, em calhas de rios e em zonas rurais."
38.	A destinação de recursos do PBV é objeto do art. 7º da Portaria MDS 442/2005:
"Art. 7º O Piso Básico Variável é composto por recursos novos ou remanejados e destina-se ao cofinanciamentos de incentivos ao desenvolvimento das ações de Proteção Social Básica, nos termos da NOB/SUAS:
I - ações socioeducativas do Projeto Agente Jovem, conforme Portaria nº 879, de 03 de dezembro de 2001, e alterações posteriores;
II - ações definidas como prioridades nacionalmente identificadas e pactuadas entre os entes federados e deliberadas pelo CNAS."
39.	A aquisição de óculos, colchões e passagens terrestres não encontra amparo nos dispositivos supratranscritos, tampouco está demonstrado que se trate de ação a cargo do Município. Essa conduta atrai a irregularidade das contas do responsável e o seu dever de indenizar o dano ao erário, composto pelas parcelas abaixo descritas, com base na hipótese prevista no art. 16, inciso III, inciso c, da Lei 8.443/1992 e a aplicação de multa de que trata o art. 57 da referida lei. 
	Valor (R$) 
	Data

	1.820,00
	06/06/2008

	1.500,00
	06/06/2008

	329,00
	15/08/2008

	139,50
	20/08/2008

	149,50
	27/08/2008

	1.932,90
	19/09/2008

	149,50
	19/09/2008

	149,50
	19/09/2008

	7.921,10
	30/12/2008

40.	No que diz respeito à aquisição de material escolar em quantidade superior ao contingente de alunos matriculados nos programas executados pela Secretaria Municipal de Assistência Social, com desvio de finalidade (alínea e) , a Nota Técnica 11.404/2014 (peça 2, p. 69-74) esclarece que se trata de compra no valor de R$ 33.886,20, realizada em 10/11/2008, com vistas à execução do Peti, mediante utilização de recursos destinados à atuação do Cras. Assim, a ocorrência engloba duas falhas: a das quantidades adquiridas e a alocação indevida de recursos. 
41.	Para a Unidade Técnica, os quantitativos adquiridos em 10/11/2008, abaixo descritos, são compatíveis com o número de 1.424 alunos cadastrados no Peti em 2008:
	- caderno brochura com 60 folhas: 1.500 unidades;
- caderno brochura com 96 folhas: 820 unidades
- CDR com capa Multilaser: 1.200 unidades;
- DVD com capa Multilaser: 1.200 unidades;
- papel oficio A4: 500 resmas.
42. 	Todavia, o Relatório da CGU (peça 2, p. 41) menciona que a aquisição acima descrita foi precedida por outra compra com o mesmo fornecedor, da qual trata a Nota 1040, emitida em 31/10/2008, e paga por intermédio do cheque 850354 da conta corrente 18.024-5/BB, de 31/10/2008, que teve por objeto:
	- caderno brochura, 60 folhas: 6.000 unidades, 
	- caderno brochura, 96 folhas: 9.900 unidades,
	- conjunto compacto color: 12.000 unidades,
	- papel oficio A4: 840 resmas.
43.	Com o somatório das aquisições, a relação material/aluno passa a ser a seguinte: 
	- caderno brochura 60 folhas: 7.500 unidades (5,26 unidades/aluno) ,
	- caderno brochura 96 folhas: 10.720 unidades (7,52 unidades/aluno) ,
	- CDR com capa multilaser: 1.200 unidades (0,84 item/aluno) ,
	- DVD com capa Multilaser: 1.200 unidades (0,84 item/aluno) .
	- papel oficio A4: 1.340 resmas (0,91 resma/aluno, ou 450 folhas/aluno) .
44.	Divirjo da análise da unidade técnica de que "demais recursos gastos no mesmo fim não violam as regras do programa". Entendo que a aquisição realizada, em 10/11/2008, não pode ser analisada de forma destacada de seu contexto, marcado por uma aquisição anterior bem mais substancial, em 30/10/2008, conforme frisado no Relatório da CGU. 
45.	Ainda que a aquisição impugnada não tivesse sido precedida por outra, não há plausibilidade na aquisição de material escolar no quarto trimestre do ano letivo, pois esses itens devem ser fornecidos no início das atividades anuais, diversamente do consumo de alimentos enfocado na ocorrência a  (item 3, retro) , que se renova periodicamente ao longo do exercício. Ademais, o responsável não logrou justificar o desvio de recursos do Cras para o financiamento do Peti. 
46.	Não se questiona que os produtos tenham sido colocados à disposição da administração municipal e da população, contudo, a aquisição antieconômica de material que envolveu desvio de objeto atrai a irregularidade das contas do gestor com base no art. 16, inciso III, alínea b, da LOTCU, sujeitando o responsável à multa do art. 58, inciso I, da mesma lei.
47.	Em síntese, acolho parcialmente as alegações de defesa referentes ao excesso de aquisição de gêneros alimentícios e à ausência de comprovação de despesas no valor de R$ 4.697,60, de 21/11/2008 (ocorrência a, item 3 supra) , bem como à falta de parcelamento para aquisição de equipamentos de informática (ocorrência c) . 
48.	Nesse sentido, restaram configurados:
	48.1. desvio de objeto dos recursos do Projovem, no valor de R$ 45.032,04, referente a 18/11/2008, para execução do Peti (ocorrência a) ; 
	48.2. uso indevido de recursos do Centro de Referência da Assistência Social - Cras para a aquisição de medicamentos, no valor histórico de R$ 65.929,94, no período de 06/08 a 28/11/2008 (ocorrência b) ;
	48.3 uso indevido de recursos do PBF, no valor de R$ 6.169,90, no período de 06/06 a 19/09/2008, e de recursos do PBV I, no valor de R$ 7.921,10, em 30/12/2008, para doação de óculos, colchões e passagens terrestres (ocorrência d) ;
	48.4. aquisição injustificada de material escolar para execução do programa Peti, no valor de R$ 33.886,20, realizada em 10/11/2008, bem como o desvio de objeto desses recursos destinados ao funcionamento do Cras (ocorrência e) . 
49.	A hipótese descrita no art. 16, inciso III, alínea b, da Lei 8.443/1992 bem representa as ocorrências a, b e e  (item 3 acima) , uma vez que restou violada a legislação específica dos programas sociais em questão. Dessa forma, cumpre julgar irregulares as contas do Sr. Bartolomeu Ferreira Lima, com a aplicação da multa prevista no art. 58, inciso I, da aludida norma legal. Por não haver questionamento sobre o recebimento dos bens adquiridos, caberia ao ente municipal responder pelo débito decorrente dessas irregularidades. Contudo, o transcurso do prazo de mais de doze anos desde os fatos impugnados inviabiliza a citação, sob pena de prejuízo à defesa do ente federado. 
50.	A ocorrência d se amolda ao disposto no art. 16, inciso III, alínea c, da Lei 8.443/1992, uma vez que, além da ofensa às normas de aplicação dos recursos do PBF e do PBVI, o ex-Prefeito deve responder pela realização de despesas que não se enquadravam entre as ações a cargo do Município, razão pela qual cabe o julgamento pela irregularidade de suas contas, com a imputação do débito correspondente, sem prejuízo da aplicação da multa proporcional ao dano.
51.	Não incide no presente caso a prescrição da pretensão punitiva. No paradigmático Acórdão 1441/2016-TCU-Plenário, proferido pelo Revisor Walton Rodrigues Alencar no âmbito de Incidente de Uniformização de Jurisprudência, restou assente que a pretensão punitiva do TCU se subordina ao prazo geral de prescrição indicado no art. 205 do Código Civil, contado a partir da data da ocorrência da irregularidade sancionada, nos termos do art. 189, inciso I, do Código Civil.
52.	In casu, não transcorreram mais de dez anos entre as aplicações irregulares dos recursos da Proteção Especial Básica e Especial, ocorridas entre 06/08 e 30/12/2008, e o despacho ordinatório da citação do responsável, que se deu em 28/05/2018 (peça 9) . Assim, diante da reprovabilidade das condutas do Responsável, cabe aplicar-lhe as multas previstas nos arts. 57 e 58, inciso I, da Lei 8.443/1992.  
53.	Por fim, cumpre encaminhar cópia do Acórdão a ser proferido à Procuradoria da República no Estado de Pernambuco, com fundamento no art. 16, § 3º, da Lei 8.443/1992.
 	Ante o exposto, manifesto-me por que seja adotada a deliberação que ora submeto a este Colegiado.
T.C.U., Sala das Sessões, em 25 de maio de 2021.
MARCOS BEMQUERER COSTA
Relator